【裁判字號】    99,簡上,343
【裁判日期】    990603
【裁判案由】    詐欺
【裁判全文】
臺灣桃園地方法院刑事判決             99年度簡上字第343號
上  訴  人
即  被  告  甲○○
上列上訴人即被告因詐欺案件，不服本院99年度桃簡字第575 號
，中華民國99年3 月9 日第一審刑事簡易判決（聲請簡易判決處
刑案號：臺灣桃園地方法院檢察署98年度偵字第26938 號），提
起上訴，本院管轄之第二審地方法院合議庭判決如下：
    主  文
原判決撤銷。
甲○○幫助意圖為自己不法之所有，以詐術使人將本人之物交付
，處拘役伍拾日，如易科罰金，以新臺幣壹仟元折算壹日。
    事  實
一、甲○○可預見提供銀行帳戶予姓名年籍不詳之人使用，可能
    幫助不詳之犯罪集團從事財產犯罪行為，作為取得財物或財
    產上利益之管道，竟基於縱使該人將其帳戶用以從事詐欺取
    財之財產犯罪行為，亦不違反其本意之幫助犯意，而於民國
    98年9 月22日晚間8 時30分許，在桃園縣蘆竹鄉南崁客運站
    以客運「空軍一號」寄送貨物之方式，將其所有之臺灣中小
    企業銀行桃園分行（下簡稱中小企銀）帳號：000000000000
    00號帳戶及安泰商業銀行西壢分行（下簡稱安泰銀行）帳號
    ：00000000000000號帳戶之存摺、提款卡、密碼、印章等物
    寄到高雄巿建國客運站，交予收件人「皇展國際」所屬某真
    實姓名年籍不詳自稱為「林先生」之成年人。嗣該人所屬詐
    欺集團成員即共同意圖為自己不法之所有，而基於詐欺取財
    之犯意聯絡，先後為下列犯行：
  (一)於98年9 月23日下午4 時56分許，致電予人在臺北巿士林區
    之戊○○，向其佯稱：其先前網路購物誤設分期付款為避免
    重覆扣款，需至自動櫃員機解除設定云云，致戊○○陷於錯
    誤，依指示至台北巿士林區○○路55號中國文化大學處之中
    國信託自動櫃員機操作，於當日下午5 時28分、44時許，分
    別匯款新臺幣（下同）10,683元、10,683元至甲○○上揭中
    小企帳戶內，旋遭領一空。
  (二)於98年9 月24日上午10時30分許，致電予人在臺北縣新店巿
    之乙○○，佯為其親友，向其佯稱因缺錢而欲借錢使用，致
    乙○○陷於錯誤，於同日至臺北縣新店巿北新路1 段135 號
    之彰化銀行臨櫃匯款60,000元至甲○○上揭安泰銀行帳戶內
    ，而詐取財物既遂。因乙○○發覺遭騙後旋即報案，經警於
    同日通報銀行列為警示帳戶並凍結帳戶內款項，始未遭領取
    。嗣因戊○○、乙○○發覺受騙報警，始循線查獲上情。
二、案經被害人戊○○訴由桃園縣政府警察局桃園分局報請臺灣
    桃園地方法院檢察署檢察官偵查後聲請以簡易判決處刑。
    理  由
一、本件認定事實所引用卷內所有卷證資料（包含人證與文書證
    據、物證等證據）之證據能力，被告及檢察官於本院準備程
    序、審理時均不爭執（見本院卷第50頁反面至52頁反面），
    且無證據證明係公務員違背法定程序所取得；又卷內各項文
    書證據，並無刑事訴訟法第159 條之4 第1 款、第2 款顯有
    不可信而不得作為證據之情形，故本院均認有證據能力。
二、被告甲○○對於上揭臺灣中小企銀、安泰銀行帳戶係為其所
    有，嗣於前揭時、地將存摺、印章、提款卡、密碼交予「林
    先生」成年男子，而該等帳戶資料嗣遭詐騙集團利用，使被
    害人戊○○、乙○○匯入前揭款項，且戊○○匯入款項旋遭
    提領一空等情，坦認不諱（見偵卷第3 至4 、55至57、68頁
    ，本院卷第29頁），並有桃園南崁站寄貨收據1 紙可稽（見
    偵卷第68頁）；其中被告於臺灣中小企銀、安泰銀行開戶一
    事，有臺灣中小企業銀行98年10月20日98桃分字第9801173
    號函檢附開戶資料及交易明細表、安泰商業銀行西壢分行99
    年1 月27日（99）安西壢字第099000033 號函檢附開戶基本
    資料及交易明細存卷為憑（見偵卷第9 至13頁、71頁至94頁
    ）；被害人戊○○、乙○○受騙詳情，則據其等指訴歷歷（
    見偵卷第6 至7 頁、58至59頁），並有中國信託自動櫃員機
    交易明細表2 紙、彰化銀行匯款回條聯、臺北巿政府警察局
    士林分局山仔后派出所受理詐騙帳戶通報警示簡便格式表、
    受理刑事案件報案三聯單、受理各類案件紀錄表、內政部警
    政署反詐騙諮詢專線紀錄表、臺北縣政府警察局新店分局碧
    潭派出所受理詐騙帳戶通報警示簡便格式表、受理各類案件
    紀錄表、受理刑事案件件報案三聯單及內政部警政署反詐騙
    諮詢專線紀錄表各1 份等附案可佐（見偵卷第19至25頁、60
    至66頁），此部分事實，首堪認定。
三、被告矢口否認犯罪，辯稱：伊係因朋友丙○○介紹辦理貸款
    ，始依代辦者「林先生」要求，提供上揭2 帳戶之存摺、印
    章、提款卡、密碼，供對方為其辦理貸款云云（見偵卷第3
    頁反面、32、53頁、本院卷第28頁反面），然查：
  (一)被告辯稱因辦理貸款而交付對方提款卡及密碼云云，惟被告
    家住桃園，卻將其存摺、印章、提款卡、密碼等證件遠寄至
    高雄委託他人辦理貸款，且就其貸款公司位址、代辦者「林
    先生」之姓名年籍資料，均稱不詳（見偵卷第33頁），甚至
    對於貸款辦理過程、如何進行核對貸款基本資料、簽立借據
    內容為何、借貸之金額及利息應如何計算、又應如何繳息還
    款等最基本借款應知事項，被告均一無所知，已難信實；且
    被告偵訊時自稱本案辦理貸款之前亦曾向其他銀行辦理過貸
    款，僅須交付身分證、健保卡影本及財力證明之文件已足（
    見偵卷第33頁），惟被告竟會未有遲疑或未有何探詢釋疑之
    舉，即貿然連同提款卡、密碼寄送於年籍不詳之「林先生」
    ，已違情理；被告自承前有多次向銀行申貸款之經驗（見偵
    卷第33頁、本院卷第49、50頁），且有相當工作經驗、社會
    歷練，實無任意將存摺、提款卡及密碼交予不詳之人，使自
    己不僅將來無從領取申貸成功入帳於該帳戶內的貸款金額，
    亦無從確保該款項不會遭人盜取之理，所辯並非可採。
  (二)被告自承：「我有先將戶頭裡的錢先提領出來」等語（見偵
    卷第33頁），則被告既稱交付存摺、提款卡是因為辦理貸款
    ，則又何須在交付帳戶前，先將帳戶內存款提領殆盡，所為
    即與前揭「辦理貸款」之繼續使用帳戶情形互為齟齬，委難
    採信。固然上揭安泰銀行帳戶案發前，曾經被告供作任職金
    嗓電腦科技股份有限公司之薪資轉帳帳戶使用，有證人丁○○於本院審理時證述及該公司99年4 月20日金管文字第0990
    420001號函之說明可稽。然據證人丁○○證稱：被告要求自
    98年9 月以後的薪資改採領現方式（見本院卷第48頁）等語
    ，與卷附安泰商業銀行存款當期交易明細表記載，被告帳戶
    於98年9 月4 日最後一次轉入薪資13,226元後，於98年9 月
    8 日即將帳戶內款項提領至僅餘50元，其後被害人乙○○於
    98年9 月24日匯入遭騙款項後，即無任何「薪資」款項轉入
    被告帳戶等情一致（見偵卷第93頁），參諸被告自承在交付
    帳戶存摺、提款卡、密碼前伊有先將戶頭裡的錢提領出來（
    見偵卷第33頁），則由被告在交出該帳戶存摺、提款卡之前
    ，取消該帳戶作為薪資轉帳使用，更將帳戶內款項提領幾盡
    ，可見被告已無將該帳戶作為自己繼續使用之意甚明，在在
    足徵被告前揭所辯，因「辦理貸款」而交付帳戶之說詞不實
    ，且被告既已於交出帳戶存摺、提款卡、密碼之前，終止薪
    資轉帳之使用，即無從據為被告並無犯意之有利認定。
  (三)由被告自承：「這次寄的東西比較特別，我也覺得怪怪的」
    、「我知道提款卡及密碼交予他人，他人便可以用這個帳戶
    轉帳、領錢」等語（見偵卷第33頁），按金融存款帳戶，事
    關存戶個人財產權益之保障，除非本人或與本人具密切之關
    係者，難認有何理由可自由流通使用，一般人亦均有應妥為
    保管帳戶存摺、提款卡及密碼，以防止存摺、提款卡被他人
    盜用之認識，縱有特殊情況偶有將存摺、提款卡交付他人之
    需，亦必深入瞭解其用途後再行提供以使用，恆係吾人日常
    生活經驗與事理；且按金融帳戶為個人理財工具，申請開設
    金融帳戶並無任何特殊之限制，一般民眾皆可以存入最低開
    戶金額之方式申請之，且一個人可以在不同之金融機構申請
    多數之存款帳戶使用，此乃眾所週知之事實，而時下以電話
    詐騙促使被害人操作銀行自動付款機或匯款而詐取金錢之行
    為甚為猖獗，且廣為媒體報導，並經政府有關機關呼籲，不
    要受騙。則依一般人之社會生活經驗，苟不以自己名義申請
    開戶，卻向不特定人蒐集他人之帳戶供己使用，其目的極可
    能利用該帳戶供作非法詐財之用，應可預見。本件被告係智
    慮成熟之成年人，對於上情自無法諉為不知，其既可預見將
    此有關個人財產、身分之帳戶存摺、提款卡，淪落於他人手
    中，極可能被利用為與詐騙有關之犯罪工具，雖無取得存摺
    、提款卡者必然持以詐騙他人之確信，竟仍將其所有前開銀
    行帳戶存摺、提款卡交予他人使用，顯然對於該人縱以該帳
    戶作為不法詐騙使用，予以容認，足見被告有幫助詐騙份子
    利用其上開帳戶詐欺之不確定故意及行為甚明，其犯行洵堪
    認定，應依法論科。
四、按對於犯罪與正犯有共同之認識，而以幫助之意思，對於正
    犯資以助力，而未參與實行犯罪之行為者，即屬刑法上之幫
    助犯。本件被告基於幫助之犯意，提供前述帳戶金融卡及密
    碼予他人使用，已如前述。嗣該取得帳戶金融卡、密碼之成
    年人或其轉受者與他人共同利用被告之幫助，使上開被害人
    因受施詐術而陷於錯誤，因而匯款至被告所提供之帳戶，雖
    無證據足以證明被告有參與詐欺取財罪構成要件之行為，但
    被告以幫助之犯意參與犯罪構成要件以外之行為，仍應認其
    係詐欺取財罪之幫助犯。至被害人乙○○匯款後，因該帳戶
    於乙○○報案後，於同日即列為警示戶遭凍結（見偵卷第30
    頁財團法人金融聯合徵信中心通案案件紀錄資訊），使該不
    詳姓名之成年詐騙者無法取得該筆被害人乙○○之款項，因
    該帳戶之提款卡、密碼，既在該不詳姓名之成年人手中，於
    乙○○匯款至該帳戶，迄銀行將該帳戶列為警示帳、凍結該
    帳戶存款，該不詳姓名之成年詐騙者，實際上既得領取，對
    於匯入之款項顯有管領力，自屬既遂（臺灣高等法院97年度
    法律座談會彙編第620 至625 頁刑事類提案第13號研討結果
    ，另臺灣高等法院98年度上易字第155 號判決、臺灣高等法
    院臺中分院96年度上易字第2122號判決均同斯旨）。
五、查本件向被告取得帳戶資料之不詳姓名成年人為犯罪集團成
    員，核該集團成員所為，均係犯刑法第339 條第1 項之詐欺
    取財罪。該成年犯罪集團成員間，有犯意聯絡及行為分擔，
    為共同正犯。被告基於幫助之意思，提供所持有之上開帳戶
    存摺、印章、提款卡及密碼，而對於正犯即收受者犯詐欺罪
    資以助力，所為係基於幫助普通詐欺之犯意而參與構成要件
    以外之犯行，核其所為，係犯刑法第30條第1 項前段、第33
    9 條第1 項之幫助詐欺取財罪。其以幫助之意思，參與構成
    要件以外之行為，為幫助犯，應依刑法第30條第2 項規定，
    依正犯之刑減輕之。被告以一交付本件存摺、提款卡、印章
    ，並告知提款卡密碼之幫助行為，幫助本件犯罪集團成員先
    後詐騙戊○○、乙○○2 人，係屬一幫助行為而成立二個幫
    助詐欺取財罪，為想像競合犯，應依刑法第55條前段之規定
    ，從一重處斷。
六、原審以事證明確，予以論罪科刑，固非無見，惟被害人乙○○已匯款至該帳戶，迄銀行將該帳戶列為警示帳、凍結該帳
    戶存款，該不詳姓名之成年詐騙者，實際上既得領取，對於
    匯入之款項顯有管領力，此部分自屬既遂，原判決認此為未
    遂，尚有未洽。被告上訴意旨猶執陳詞，以辦理貸款被騙、
    並無故意犯罪云云，否認犯罪，雖為無理由，惟原判決既有
    上開可議之處，仍屬非可維持，自應由本院將原判決撤銷改
    判。爰審酌被告任意將金融帳戶提款卡連同密碼交予他人使
    用，使犯罪集團用以詐騙財物，助長他人犯罪之風氣，並使
    不法分子易於逃避查緝，嚴重破壞社會治安，且犯後未見悔
    意，並兼衡其素行、犯罪手段、目的、生活狀況、智識程度
    ，暨被告對被害人乙○○所為之幫助詐欺取財犯行固為既遂
    ，然未遂犯之處罰係「得」按既遂犯之刑減輕之，且被害人
    乙○○遭詐騙款項實際上尚在被告上開安泰銀行之帳戶內，
    所匯款項既遭凍結仍在，於將來發還款項後，實際上即無財
    產損害，則依原審刑度就被告罪責尚屬相當等一切情狀，量
    處如主文第2 項所示之刑，併諭知如易科罰金之折算標準，
    以示懲儆。
七、被告提供前揭臺灣中小企銀帳戶、安泰銀行帳戶之存摺、提
    款卡、印章，既已交付詐欺集團使用，且未扣案，參酌被告
    之前揭帳戶業經金融機關列管，該帳戶之存摺、提款卡、印
    章非但已無用處，尚乏確據證明仍存在，爰不另為沒收之諭
    知，併予敘明。
據上論斷，應依刑事訴訟法第455 條之1 第1 項、第3 項、第36
9 條第1 項前段、第364 條、第299 條第1 項前段，刑法第30條
第1 項前段、第2 項、第339 條第1 項、第55條、第41條第1 項
前段，刑法施行法第1 條之1 第1 項、第2 項前段，判決如主文
。
本案經檢察官陳仁傑到庭執行職務。
中    華    民    國    99    年    6     月    3     日
                  刑事第九庭  審判長法  官 吳為平
                                    法  官 林玉蕙
                                    法  官 蘇琬能
以上正本證明與原本無異。
不得上訴。
                                    書記官  黃惠鈴
中    華    民    國    99    年    6     月    3     日
附錄本案論罪科刑法條：
中華民國刑法第339條
（普通詐欺罪）
意圖為自己或第三人不法之所有，以詐術使人將本人或第三人之
物交付者，處5 年以下有期徒刑、拘役或科或併科1 千元以下罰
金。
以前項方法得財產上不法之利益或使第三人得之者，亦同。
前二項之未遂犯罰之。

司法院資訊處製作；財團法人民間司法改革基金會備份。
